臺灣高等法院臺南分院刑事裁定
111年度毒抗字第70號
抗  告  人  
即  被  告  王憶俊





上列抗告人即被告因違反毒品危害防制條例案件，不服臺灣臺南
地方法院111年度毒聲字第37號中華民國111年1月17日裁定（聲
請案號：臺灣臺南地方檢察署110年度聲戒字第11號、110年度毒
偵緝字第401號、110年度聲觀字第343號），提起抗告，本院裁
定如下：
    主  文
抗告駁回。
    理  由
一、聲請意旨略以：被告甲○○因施用第二級毒品甲基安非他命，
    經依法院裁定執行觀察、勒戒後，認有繼續施用毒品之傾向
    ，爰依毒品危害防制條例第20條第2項規定，聲請裁定令入
    戒治處所施以強制戒治等語。
二、原裁定意旨略以：上開聲請意旨核與卷證相符，於法尚無不
    符，應予准許。爰依毒品危害防制條例第20條第2項後段，
    裁定被告令入戒治處所強制戒治，其期間為陸個月以上，至
    無繼續強制戒治之必要為止，但最長不得逾壹年。
三、抗告意旨略以：端憑心理諮商醫師以簡單談話詢問家庭狀況
    、染毒過程，及前科紀錄表即判斷有繼續施用毒品傾向，認
    應強制戒治，過於草率，剝奪抗告人權益，更有一罪兩判之
    嫌。政府以病患來看待染毒之人，應給予鼓勵、改過機會，
    以創造美好前途，始為正確方向。為此，提起抗告，請撤銷
    強制戒治裁定，並斟酌被告抗告意旨，給予公正、公平、有
    利之裁定等語。
四、按觀察、勒戒後，檢察官或少年法院（地方法院少年法庭）
    依據勒戒處所之陳報，認受觀察、勒戒人無繼續施用毒品傾
    向者，應即釋放，並為不起訴之處分或不付審理之裁定；認
    受觀察、勒戒人有繼續施用毒品傾向者，檢察官應聲請法院
    裁定或由少年法院（地方法院少年法庭）裁定令入戒治處所
    強制戒治，其期間為6個月以上，至無繼續強制戒治之必要
    為止，但最長不得逾1年，毒品危害防制條例第20條第2項定
    有明文。次按有無繼續施用毒品傾向之評估標準，並非完全
    以受勒戒人勒戒後之結果為準，勒戒前之各種情況，仍應作
    為評估之依據。依法務部110年3月26日修正之「有無繼續施
    用毒品傾向評估標準紀錄表」及「有無繼續施用毒品傾向評
    估標準說明手冊」規定，係以前科紀錄與行為表現、臨床評
    估、社會穩定度三項合併計算分數，每一大項皆有靜態因子
    與動態因子。先以靜態因子分數評分，靜態因子分數總分在
    60分（含）以上為「有繼續施用毒品傾向」；60分以下，與
    動態因子分數相加，如果總分在60分（含）以上，為「有繼
    續施用毒品傾向」。是被告有無「繼續施用毒品傾向」，係
    依具體個案之臨床實務及相關事證等情綜合判定，有其相當
    之專業依據及標準，且涉及專門醫學，適用於每一位受觀察
    、勒戒處分之人，具一致性、普遍性、客觀性，倘其評估由
    形式上觀察，無擅斷或濫權等明顯不當之情事，法院宜予尊
    重。　　　
五、經查：　　　　　　
　㈠被告甲○○於110年1月13日21時許，在臺南市○○區○○里○○○00○0
    號「○○○○旅館」房間內，施用甲基安非他命一次，嗣因被告
    為毒品列管人口經通知受檢，於110年1月15日21時23分許，
    經警採尿送驗結果，呈甲基安非他命陽性反應等事實，業經
    被告於警詢、偵查中坦承不諱，並有立人醫事檢驗所出具之
    濫用藥物尿液檢驗報告（檢體編號Z000000000000號）、應
    受尿液採驗人尿液檢體採集送驗紀錄（檢體編號Z000000000
    000號）各1紙在卷可資佐證。被告施用第二級毒品甲基安非
    他命犯行，堪予認定。
  ㈡109年1月15日修正公布，同年7月15日施行之毒品危害防制條
    例第20條第3項及第23條第2項所謂「3年後（內）再犯」，
    應跳脫以往窠臼，以「3年」為期，建立「定期治療」之模
    式。其規定中所謂「3年後再犯」，只要本次再犯（不論修
    正施行前、後）距最近一次觀察、勒戒或強制戒治執行完畢
    釋放已逾3年者，即該當之，不因其間有無犯施用毒品之罪
    經起訴、判刑或執行而受影響。此項結論，並經最高法院大
    法庭109年度台上大字第3826號裁定闡釋明確。被告前於98
    年間因施用毒品受觀察、勒戒與強制戒治處分，於98年10月
    26日認無繼續強制戒治必要而釋放，經臺灣臺南地方檢察署
    （下稱臺南地檢署）檢察官以98年度戒毒偵字第175號為不
    起訴處分，有臺灣高等法院被告前案紀錄表、在監在押紀錄
    表暨上開不起訴處分書在卷足憑，本案被告於110年1月13日
    施用第二級毒品甲基安非他命，距其最近一次強制戒治處分
    釋放已逾3年，臺南地檢署檢察官向原審法院聲請觀察勒戒
    （110年度聲觀字第343號、110年度毒偵字第947號），原審
    法院裁定被告應送勒戒處所觀察、勒戒（110年毒聲字第411
    號），符合修正後毒品危害防制條例第20條第3項之規定。
　㈢被告於執行觀察、勒戒期間，經臺南勒戒所評估結果，認：㈠
    前科紀錄與行為表現部分：毒品相關司法紀錄：「有，16筆
    」，每筆5分（上限10分）；首次毒品犯罪年齡：「20歲以
    下」，10分（上限10分）；其他犯罪相關紀錄：「有，3筆
    」，每筆2分，合計6分（上限10分）；入所時尿液毒品檢驗
    ：「一種毒品反應，5分」（上限10分）。㈡臨床評估部分：
    物質使用行為：「有，種類：海洛因、安非他命，10分（上
    限10分）」；合法物質濫用：「有，種類：菸，每種2分（
    上限6分）」；使用方式：「有注射使用，10分（上限10分
    ）」；使用年數：「超過一年，10分（上限10分）」；精神
    疾病共病（含反社會人格）：「無，0分」；臨床綜合評估
    （含病識感、動機、態度、就醫意願）：「中度，4分（上
    限7分）」。㈢社會穩定度部分：⒈工作：「全職工作，大理
    石安裝，3萬/月，0分」；⒉家庭：家人藥物濫用：「無，0
    分」、入所後家人是否訪視：「無，5分」、出所後是否與
    家人同住：「否，5分」（家庭部分上限5分）。以上㈠至㈢項
    靜態因子得分合計63分，加計動態因子得分合計9分，總分
    合計72分，已在60分以上，綜合判斷為「有繼續施用毒品傾
    向」，業據法務部○○○○○○○○以111年1月12日南所衛字第1110
    0001550號函檢附有無繼續施用毒品傾向證明書及評估標準
    紀錄表在卷可憑。該綜合判斷之結果係援引法務部110年3月
    26日修正之「有無繼續施用毒品傾向評估標準紀錄表」，該
    修正之評估標準係因應「毒品危害防制條例」之修正及最高
    法院刑事大法庭109年度台上字第3826號裁定，洽請衛生福
    利部協助研修，經該部邀集專家學者及相關機關研商後修正
    而完成，被告於觀察勒戒期間，係由臺南勒戒所及具專業知
    識經驗之醫療人員，本其等專業，依上項評估標準為綜合判
    斷，據以判定被告「有繼續施用毒品傾向」，由形式上觀察
    ，並無擅斷或濫權等明顯不當之情事。且勒戒處所之組織、
    人員之資格及執行觀察、勒戒相關程序，暨判斷施用毒品者
    ，有無繼續施用毒品傾向，均有相關法令嚴格規範，非可恣
    意而為，被告抗告意旨主張心理諮商醫生草率行事，尚非可
    採。又抗告意旨爭執將前科紀錄列入評估標準，抵觸不溯既
    往精神，剝奪被告權益等語，然「前科紀錄（包括毒品犯罪
    與其他犯罪紀錄）」僅是評分項目之一，並非據以評估有無
    繼續施用毒品傾向之唯一要素，而前科紀錄，可供評估行為
    人對遵循法規範的自我約束能力，毒品前科紀錄標準亦可評
    估行為人戒毒之決意，均足供判斷行為人有無繼續施用毒品
    之危險性，既經專家學者研商後列入評估標準，自有相當的
    依據，更何況修正後的評估標準將「毒品犯罪相關司法紀錄
    」及「其他犯罪相關紀錄」分別設有10分的上限。被告既依
    修正後的評估標準，判定認有繼續施用毒品之傾向，而達應
    施以強制戒治之標準，自有依法再施以強制戒治以降低其再
    次施用毒品之危險性之必要。
　㈣又毒品危害防制條例第20條第2項關於強制戒治之規定，係屬
    強制規定，只要觀察、勒戒後，經評定受觀察、勒戒人有繼
    續施用毒品傾向者，檢察官即應聲請法院裁定受觀察、勒戒
    人應令入戒治處所強制戒治，並無任何例外規定。復觀被告
    於98年10月26日停止強制戒治釋放後，自99年至104年間迭
    因施用毒品受刑之宣告與執行多次，有卷附臺灣高等法院被
    告前案紀錄表足參，復於110年1月13日再為本件施用第二級
    毒品犯行，顯見再犯率偏高，難以戒絕斷癮，而強制戒治之
    目的，即係對於戒除毒品不易者施以機構內之醫療處置，以
    期控制或改善至完全戒除毒癮，與徒刑之執行有別，毒品危
    害防制條例第20條第2項後段明定強制戒治期間為6個月以上
    ，至無繼續強制戒治之必要為止，但最長不得逾1年，已兼
    顧被告之人身自由。被告先前多次施用毒品所受刑罰之執行
    ，與本件再度施用毒品受觀察、勒戒及強制戒治處分，係屬
    兩事，前所受徒刑執行完畢，不能取代或解免本次再度施用
    毒品應受觀察、勒戒及強制戒治之處遇。從而，原審參酌前
    揭有無繼續施用毒品傾向證明書及評估標準紀錄表，裁定令
    被告入戒治處所施以強制戒治，核無違誤，抗告意旨徒憑己
    見，指摘原審裁定有誤，尚無可採。
六、綜上所述，上開臺南勒戒所依個案之臨床實務及具體事證之
    綜合評分標準，據以判定被告「有繼續施用毒品傾向」之結
    果，原審依檢察官之聲請，裁定被告令入戒治處所強制戒治
    ，其期間為6個月以上，至無繼續強制戒治之必要為止，但
    最長不得逾1年，並無不合，本件抗告為無理由，應予駁回
    。
七、據上論斷，應依刑事訴訟法第412條，裁定如主文。
中　　華　　民　　國　　111 　年　　1 　　月　　28　　日
              　　　刑事第六庭  審判長法　官  張瑛宗
                                      法　官  李秋瑩
                                      法　官  林逸梅
以上正本證明與原本無異。
不得再抗告。
                                      書記官  施淑華
中　　華　　民　　國　　111 　年　　1 　　月　　28　　日